臺灣板橋地方法院刑事判決　　　　　　　100年度易字第358號
公　訴　人　臺灣板橋地方法院檢察署檢察官
被　　　告　陳信榮
上列被告因詐欺案件，經檢察官提起公訴（99年度偵字第31443
號），本院判決如下：
    主  文
陳信榮幫助犯詐欺取財罪，處有期徒刑肆月，如易科罰金，以新
臺幣壹仟元折算壹日。
    事  實
一、陳信榮明知提供金融帳戶存摺、提款卡及提款密碼予陌生人
    士使用，有可能遭不法利用，以利他人遂行財產犯罪（包括
    詐欺取財）之目的，竟以縱使有人持其所提供之金融帳戶作
    為詐欺取財之犯罪工具，亦不違背其本意之幫助犯意，於民
    國99年9 月25日至同年10月18日間之某日，在不詳地點，將
    其在臺灣中小企業銀行迴龍分行開設之帳號00000000000000
    號帳戶（下稱系爭帳戶）之存摺、提款卡及提款密碼，交付
    予某真實姓名、年籍不詳之成年人使用。上開取得陳信榮系
    爭帳戶存摺、提款卡、提款密碼之人及其所屬詐欺集團成員
    ，即共同基於意圖為自己不法所有之犯意聯絡，先後於：
  (一)99年10月18日18時30分許，撥打電話予陳元，佯稱其先前網
    路購物付款方式誤設為分期付款，須至自動櫃員機依指示操
    作處理云云，致陳元陷於錯誤，遂於同日19時19分許，至自
    動櫃員機依對方指示操作，詎操作完畢後，其帳戶內之款項
    新臺幣（下同）29,900元竟匯入陳信榮系爭帳戶內。
  (二)99年10月18日19時30分許，撥打電話予張育維，佯稱其先前
    購買衣服付款有誤，須至自動櫃員機依指示操作取消云云，
    致張育維陷於錯誤，遂於同日20時32分許，依對方指示操作
    自動櫃員機，詎操作完畢後，其帳戶內之款項29,989元竟匯
    入陳信榮系爭帳戶內。嗣陳元、張育維均察覺有異而報警處
    理，始查悉上情。
二、案經陳元訴由臺北縣（現改制為新北市）政府警察局樹林分
    局移請臺灣板橋地方法院檢察署檢察官偵查起訴。
    理  由
一、證據能力部分：
    證人陳元、張育維於警詢所述，及卷附系爭帳戶之客戶基本
    資料查詢、交易明細資料各1 份均屬被告以外之人於審判外
    之言詞或書面陳述，而公訴人及被告就上開言詞及書面陳述
    ，於本院調查證據時知有刑事訴訟法第159 條第1 項不得為
    證據之情形，均未於言詞辯論終結前聲明異議，視為同意作
    為證據，本院審酌該等言詞及書面陳述作成之情形均屬正常
    ，並無任何違背法定程序或不當之情形，且與待證事實相關
    ，認適當作為證據，故上開言詞及書面陳述依刑事訴訟法第
    159 條之5 之規定，均具有證據能力。
二、認定犯罪事實所憑之證據及理由：
    訊據被告陳信榮固坦承曾於94年7 月間申辦系爭帳戶，最後
    一次使用該帳戶係於99年9 月25日領款，且該帳戶之存摺及
    提款卡現已脫離其持有之狀態等事實，惟矢口否認有何幫助
    詐欺取財之犯行，辯稱：系爭帳戶之存摺、提款卡是放在伊
    的機車車箱裡不見了，就是放在機車椅墊下方的箱子內，伊
    的存摺、提款卡本來是放在公司的抽屜裡，伊沒在該公司做
    了，就放在機車車箱內，因為伊想說找到下一份工作的話還
    要用，所以沒有放在家裡，伊不見的東西就只有系爭帳戶的
    存摺和提款卡，沒有丟掉其他東西，提款密碼是伊的生日，
    伊有把密碼6 個數字寫在存摺內頁，因為伊習慣都會把密碼
    寫下來，伊最後一次使用該帳戶是99年間領出別人匯入之款
    項3,000 元（依系爭帳戶交易明細資料所示，係於99年9 月
    25日領出）云云。經查：
  (一)告訴人陳元及被害人張育維曾分別於99年10月18日接獲不詳
    姓名、年籍之人撥打之電話，遭對方以如事實欄所示之方式
    詐騙後，陷於錯誤而將自己帳戶內之款項分別匯入被告系爭
    帳戶內（匯款時間、金額詳如事實欄所載）之事實，業據證
    人即告訴人陳元、被害人張育維於警詢時分別證述明確（見
    偵卷第16-17 頁、第23-24 頁），並有系爭帳戶之客戶基本
    資料查詢、交易明細資料、證人陳元及張育維匯款之自動櫃
    員機交易明細表各1 份（見偵卷第13、22、25頁、本院卷第
    29頁正背面）附卷可稽，足認被告所有之系爭帳戶確遭不詳
    人士作為向證人陳元、張育維詐欺取財所用之匯款帳戶。
  (二)被告雖否認曾將系爭帳戶之存摺、提款卡及提款密碼交給他
    人使用，並以前詞置辯，惟依常情論，稍有常識或社會經驗
    ，平時會使用提款卡之人，均知持有帳戶之提款卡並知悉提
    款卡之密碼後，即可利用提款卡任意自帳戶提領現款，故一
    般人均會將提款卡與密碼分別存放，以防止同時遺失而遭盜
    領之風險，況被告供稱系爭帳戶之提款密碼即為其生日，此
    種以出生年月日設定之密碼豈有可能無法記住而必須特別寫
    下提醒自己？是被告辯稱係將密碼寫在存摺上，並與提款卡
    置放於同一處云云，已與常情有違。又自實施詐騙之人角度
    審酌，渠等既知以他人之帳戶掩飾犯罪所得，當係聰明狡詐
    之徒，而非智商愚昧之人，渠等當知社會正常之人如其帳戶
    提款卡遺失或遭竊，為防止拾得或竊得提款卡之人盜領其存
    款或使用其帳戶，必於發現後立即向金融機構辦理掛失止付
    ，於掛失止付後，渠等即無法以拾得或竊得之提款卡提領該
    帳戶內之存款；渠等如以此等帳戶作為犯罪工具，則在向他
    人詐騙，並令被害人將款項匯入該帳戶後，極有可能會因帳
    戶所有人掛失止付而無法領取款項。故實施詐騙之人為能確
    實取得詐得之款項，應無選擇使用此種因拾獲或竊取之帳戶
    作為詐欺取財所用帳戶之可能。是被告辯稱其帳戶提款卡係
    遭竊而被他人使用云云，顯有重大悖於常情之處，殊不足採
    ，其確有將系爭帳戶之存摺、提款卡及提款密碼提供予真實
    姓名、年籍不詳之成年人使用，以遂行詐欺取財犯行乙節，
    已足認定。
  (三)一般人至金融機構申請開立帳戶，其目的不外乎利用該帳戶
    作存、提款、轉帳等財產之金錢支配處分，故對於帳戶印章
    及金融機構發給之存摺、提款卡、提款密碼等物品、資料，
    無不妥為保存，以防遺失或被盜用，損及個人財產權益，並
    遭濫用為財產犯罪之工具。且個人金融帳戶之存摺、提款卡
    及提款密碼，專有性甚高，更非一般自由流通使用之物，縱
    需交他人使用，亦必基於信賴關係或特殊事由，自不可能隨
    意交予不熟識之人任意使用。又現今犯罪集團或不法份子為
    掩飾其不法獲利行徑，避免執法人員之追究處罰，經常利誘
    一般民眾提供金融機構帳戶存摺或提款卡、提款密碼等資料
    ，渠等再以此帳戶供作對外詐騙或其他各種財產犯罪之不法
    用途使用，業經電視新聞及報章雜誌等大眾傳播媒體多所報
    導，政府亦極力宣導，期使民眾注意防範，況以現在金融機
    構開戶手續之簡便，需用者儘可自行申請，是苟有不熟識之
    人欲借用帳戶存摺、提款卡及提款密碼使用，以供資金流通
    ，一般人本於生活經驗及認識，足以懷疑需用者，係基於隱
    瞞資金流向或行為人身份之不法目的，與利用他人之金融機
    構帳戶為犯罪工具有關。按刑法上之故意，可分為直接故意
    與不確定故意（間接故意），所謂「不確定故意」，係指行
    為人對於構成犯罪之事實，預見其發生而其發生並不違背其
    本意者，刑法第13條第2 項定有明文。被告明知金融機構帳
    戶係個人理財之重要工具，且關係個人財產、信用之表徵，
    不能隨意交予他人使用，其對於他人會持其所提供之系爭帳
    戶進行犯罪應有所預知，竟仍將其所開立之帳戶供人使用，
    對於他人持用犯罪之事實，自不違背其本意，足見被告有幫
    助他人利用其帳戶犯罪之不確定故意，應無疑義，被告主觀
    上有幫助詐欺取財之故意甚明。本件事證明確，被告犯行已
    堪認定。
三、按刑法上之幫助犯，係對於犯罪與正犯有共同之認識，而以
    幫助之意思，對於正犯資以助力，而未參與實施犯罪之行為
    者而言（最高法院75年度台上字第1509號、88年度台上字第
    1270號判決意旨參照）；是以，如未參與實施犯罪構成要件
    之行為，且係出於幫助之意思提供助力，即屬幫助犯，而非
    共同正犯。本件被告提供系爭帳戶予不詳姓名、年籍之成年
    人，作為實施詐欺取財之犯罪工具，其單純提供帳戶供人使
    用之行為，並不等同於向被害人施以欺罔之詐術行為，且亦
    無證據證明被告有參與詐欺取財犯行之構成要件行為，或與
    該不詳姓名、年籍之人有詐欺取財之犯意聯絡，是被告提供
    帳戶供人使用之行為，對於該不詳姓名、年籍之人遂行詐欺
    取財犯行，資以助力，揆諸上開判決意旨，核被告所為，係
    犯刑法第30條第1 項前段、第339 條第1 項之幫助詐欺取財
    罪。被告以1 個提供帳戶之行為，幫助前開不詳姓名、年籍
    之人犯2 次詐欺取財罪，觸犯構成要件相同之罪名，為同種
    想像競合犯，應從一重之幫助詐欺取財罪論處。被告幫助他
    人犯前開詐欺取財罪，依刑法第30條第2 項之規定，按正犯
    之刑減輕之。爰審酌被告提供金融機構帳戶供他人使用以逃
    避犯罪之查緝，嚴重破壞社會治安及有礙金融秩序，助長犯
    罪歪風，並增加追緝犯罪及被害人尋求救濟之困難，行為實
    有不當，及其犯罪之動機、目的、手段、犯後態度等一切情
    狀，量處如主文所示之刑，並諭知易科罰金之折算標準，以
    資懲儆。
據上論斷，應依刑事訴訟法第299 條第1 項前段，刑法第339 條
第1 項、第55條、第30條第1 項前段、第2 項、第41條第1 項前
段，刑法施行法第1 條之1 ，判決如主文。
本案經檢察官陳怡親到庭執行職務。
中    華    民    國   100    年    6     月    10    日
                  刑事第十八庭  審判長法  官  楊仲農
                                      法  官  謝梨敏
                                      法  官  楊筑婷
以上證明與原本無異。
如不服本判決，應於判決送達後10日內敘明上訴理由，向本院提
出上訴狀（應附繕本），上訴於臺灣高等法院。其未敘述上訴理
由者，應於上訴期間屆滿後20日內向本院補提理由書「切勿逕送
上級法院」。
                                      書記官  陳淑婷
中    華    民    國   100    年    6     月    10    日
附錄本案論罪科刑法條：
中華民國刑法第339條第1項
意圖為自己或第三人不法之所有，以詐術使人將本人或第三人之
物交付者，處5 年以下有期徒刑、拘役或科或併科1 千元以下罰
金。